ACORDAO-COMPLETO-2318461

ACÓRDÃO 1425/2019 ATA 3/2019 - PRIMEIRA CÂMARA

VISTOS, relatados e discutidos estes autos em que se examinam os atos de concessão de aposentadoria de Marli do Rocio Cordeiro de Souza, Rosemari Pulcides e Valmor Quintino dos Santos, ex-servidores da Universidade Federal do Paraná;
ACORDAM os Ministros do Tribunal de Contas da União, reunidos em sessão da Primeira Câmara, ante as razões expostas pelo Relator, em:
9.1. considerar legal e ordenar o registro do ato de concessão de aposentadoria de Valmor Quintino dos Santos;
9.2. considerar ilegais e negar registro aos atos de concessão de aposentadoria de Marli do Rocio Cordeiro de Souza e de Rosemari Pulcides;
9.3. determinar à Universidade Federal do Paraná que:
9.3.1. faça cessar os pagamentos decorrentes da concessão das aposentadorias consideradas ilegais, no prazo de quinze dias, contados da ciência deste Acórdão, sob pena de responsabilidade solidária da autoridade administrativa omissa, dispensando o ressarcimento das importâncias recebidas de boa-fé, com base no Enunciado 106 da Súmula da Jurisprudência do TCU;
9.3.2. dê ciência do inteiro teor desta deliberação às interessadas cujos atos de aposentadorias foram consideradas ilegais, alertando-as de que o efeito suspensivo proveniente da interposição de eventuais recursos não as exime da devolução dos valores percebidos indevidamente após a respectiva notificação, caso tais recursos não sejam providos;
9.3.3. esclareça a Marli do Rocio Cordeiro de Souza e a Rosemari Pulcides que:
9.3.3.1. a averbação do tempo de serviço rural requer seja comprovado o recolhimento das contribuições previdenciárias correspondentes, realizado à época da atividade rural ou posteriormente, de forma indenizada, nos termos do Enunciado 268 da Súmula da Jurisprudência do TCU e conforme entendimento firmado pelo item 9.4 do Acórdão 740/2006-TCU-Plenário, alterado pelo item 9.5 do Acórdão 1893/2006-TCU-Plenário;
9.3.3.2. caso o recolhimento da contribuição previdenciária correspondente ao tempo de serviço rural averbado não seja comprovado e optem por permanecer inativas, far-se-á necessário ajustar os proventos à razão de 25/30 e 26/30 avos, respectivamente;
9.3.4. encaminhe ao Tribunal, por cópia, comprovante da data em que os interessados tomaram conhecimento desta decisão.

Atos de concessão de aposentadoria de ex-servidores da Universidade Federal do Paraná.

Primeira Câmara

Universidade Federal do Paraná.

3. Interessados/Responsáveis:
3.1. Interessados: Marli do Rocio Cordeiro de Souza (XXX.551.119-XX); Rosemari Pulcides (XXX.907.399-XX); Valmor Quintino dos Santos (XXX.314.739-XX).

13.1. Ministros presentes: Benjamin Zymler (na Presidência), Walton Alencar Rodrigues (Relator), Bruno Dantas e Vital do Rêgo.
13.2. Ministro-Substituto presente: Weder de Oliveira.

WALTON ALENCAR RODRIGUES

Adoto, como relatório, a instrução da Secretaria de Fiscalização de Pessoal (peças 30-31) , com a anuência do MPTCU, representado pelo Procurador Rodrigo Medeiros de Lima (peça 32) :
INTRODUÇÃO
1. Trata-se de atos de concessão de aposentadoria de Marli do Rocio Cordeiro de Souza (alteração) , Rosemari Pulcides (inicial) e Valmor Quintino dos Santos (inicial) , ex-servidores da Universidade Federal do Paraná – UFPR.
2. Os atos foram submetidos, para fim de registro, à apreciação do Tribunal de Contas da União (TCU) , de acordo com o art. 71, inciso III, da Constituição Federal. O cadastramento e a disponibilização ao TCU ocorreram por intermédio do Sistema de Apreciação e Registro de Atos de Admissão e Concessões (Sisac) , na forma dos arts. 2º, caput e inciso II, e 4º, caput, da Instrução Normativa - TCU 55/2007.
HISTÓRICO
3. Inicialmente, ressalte-se que o ato de concessão inicial de Marli do Rocio Cordeiro de Souza foi julgado ilegal (ato Sisac n. 10792600-04-1999-000294-3) , pela Decisão 278/2002-TCU-2ª Câmara, de relatoria do Ministro Valmir Campelo, devido à percepção de parcela referente a diferença de enquadramento e de GAE sobre essa parcela – situação que não mais persiste.
4. Em consulta aos atos Sisac autuados no presente processo identificou-se a averbação de tempo de serviço rural para todos os interessados. Pelo ato de alteração 10792600-04-2005-000091-9, de Marli do Rocio Cordeiro de Souza, foram averbados 4 anos, 7 meses e 20 dias; para Rosemari Pulcides, 6 anos e 11 meses; e para Valmor Quintino dos Santos, 12 anos, 4 meses e 20 dias.
5. Ademais, foi averbado tempo de serviço insalubre no ato n. 10792600-04-2010-000347-9 de Marli do Rocio Cordeiro de Souza (1 ano, 2 meses e 1 dia) ; e no de Valmor Quintino dos Santos (2 anos, 9 meses e 20 dias) .
6. Considerando a natureza dos cargos dos dois interessados supracitados (auxiliar de enfermagem e médico) , constatou-se que os tempos insalubres foram corretamente averbados e, portanto, não foram objeto de oitiva.
7. Quanto às averbações de tempo rural, considerando que só seriam regulares em caso de recolhimento das respectivas contribuições previdenciárias, além do fato de que os atos de concessão deram entrada neste Tribunal há mais de cinco anos, fez-se necessário oportunizar o contraditório e a ampla defesa dos interessados, nos termos do Acórdão 587/2011-TCU-Plenário, da relatoria do Ministro Valmir Campelo, conforme oitivas acostadas às peças 2-4.
8. A Sra. Marli e o Sr. Valmor foram notificados por correio conforme os ARs acostados às peças 5 e 8, e apresentaram suas defesas, que foram juntadas como peças 6 e 22, respectivamente. A Sra. Rosemari foi notificada por meio de edital (peça 24) e não apresentou defesa. 
EXAME TÉCNICO
Ato de Rosemari Pulcides
9. Conforme exposto anteriormente, identificou-se a averbação de tempo de serviço rural (6 anos e 11 meses) no ato da interessada.
10. Em relação a esta averbação, o Tribunal já pacificou sua jurisprudência em 29/2/2012, por meio do Acórdão 414/2012-TCU-Plenário, de relatoria do Ministro Augusto Nardes, que aprovou o Enunciado 268 da Súmula da Jurisprudência do TCU nos seguintes termos:
O tempo de atividade rural somente poderá ser averbado para fins de aposentadoria no serviço público se recolhidas as respectivas contribuições previdenciárias na época própria ou, posteriormente, de forma indenizada.
Resposta à oitiva
11. Após diversas tentativas de notificação por correio (peças 7 e 21) , a interessada foi notificada por meio de edital, consoante peça 24, e não apresentou defesa junto aos autos.
12. Assim, seu ato merece proposta de julgamento pela ilegalidade, com recusa de seu registro.
13. Excluindo-se o tempo rural, restam à inativa 26 anos, 10 meses e 26 dias de tempo de serviço averbados – suficientes para continuar aposentada, porém com o devido ajuste na proporcionalidade de seus proventos para 26/30 avos.
14. Alternativamente, a interessada pode efetuar o recolhimento, de forma indenizada, da contribuição previdenciária sobre o tempo de serviço rural e manter seus proventos integralizados.
Ato de Valmor Quintino dos Santos
15. Conforme exposto anteriormente, identificou-se a averbação de tempo de serviço rural (12 anos, 4 meses e 20 dias) e tempo insalubre (2 anos, 9 meses e 20 dias) no ato do interessado.
16. Quanto ao tempo de serviço rural, consoante o exposto no parágrafo 10, tal período somente pode ser averbado após o recolhimento da respectiva contribuição previdenciária.
17. Em relação ao tempo insalubre, destaque-se que o inativo se aposentou no cargo de médico, cuja atribuição, presumivelmente, envolve risco à saúde. 
18. Dessa forma, a averbação do tempo insalubre encontra-se aderente à jurisprudência pacificada do Tribunal, em especial o Acórdão 2008/2006-TCU-Plenário, de relatoria do Ministro Walton Alencar Rodrigues, que reconhece essa possibilidade para o servidor que exerceu, como celetista, no serviço público, atividades dessa natureza no período anterior à vigência da Lei 8.112/90. Para esse fim, o TCU tem aceitado a averbação realizada de ofício pelo órgão/entidade de origem quando se trata de cargo cujas atribuições, presume-se, envolvam risco para a higidez física do profissional, como, por exemplo, odontólogo, enfermeiro, médico, etc.
19. Nesse diapasão, conclui-se que a averbação de tempo insalubre é regular.
Resposta à oitiva
20. Em sua defesa (peça 22) , quanto ao tempo rural, o interessado, por meio de seu procurador, argumentou que, mesmo com a exclusão de tal averbação, os proventos da concessão continuariam integralizados. 
21. De fato, excluindo-se o período laborado na área rurícola (12 anos, 4 meses e 20 dias) o inativo ainda contaria com 36 anos, 4 meses e 9 dias de tempo de serviço – suficiente para que continue aposentado, com proventos integralizados.
22. Assim, o ato pode receber a chancela de legalidade.
Ato de Marli do Rocio Cordeiro de Souza (10792600-04-2005-000091-9) 
23. Conforme exposto anteriormente, identificou-se a averbação de tempo de serviço rural (4 anos, 7 meses e 20 dias) neste ato da interessada.
24. Tal período somente pode ser averbado após o recolhimento da respectiva contribuição previdenciária, consoante o exposto no parágrafo 10.
Resposta à oitiva
25. Em sua defesa (peça 6) , a interessada alegou que em 2009 entrou com recurso junto ao INSS e o mesmo homologou a averbação do tempo agrícola. 
26. Foi trazida aos autos a Carta 204/2009 (peça 6, p. 2) , de 27/8/2009, emitida pelo INSS, que dispõe que o período rural foi averbado após o processamento da justificação administrativa. O embasamento da Autarquia encontra-se transcrito abaixo:
Cabe ressaltar, que somente com o advento da Medida Provisória nº 1.523, de 11/10/1996 é que passou a ser obrigatório o recolhimento de contribuições para fins de contagem recíproca, do tempo de atividade rural anterior a novembro de 1991. 
Considerando que o pedido da interessada deu-se em 01/03/1996, ou seja, anterior a Medida Provisória citada, concluímos pela regularidade do cômputo do período trabalhado na área rural.
27. Ressalte-se que tal embasamento se encontra equivocado. A obrigatoriedade do recolhimento da contribuição previdenciária deriva da própria Constituição Federal, em seu artigo 202, §2º, na redação original, ou o atual artigo 201, §9º. Tal circunstância tem sido reiteradamente afirmada pelo STF, conforme apontado no Voto condutor do Acórdão 4216/2017-TCU-Primeira Câmara, de relatoria do Ministro Benjamin Zymler, que apresenta a ementa da decisão exarada nos autos do Mandado de Segurança 33.482, da relatoria do Ministro Luiz Fux:
AGRAVO REGIMENTAL EM MANDADO DE SEGURANÇA. SERVIDOR PÚBLICO. APOSENTADORIA. CONTAGEM DE TEMPO DE ATIVIDADE RURAL. NECESSIDADE DE COMPROVAÇÃO DO RECOLHIMENTO DAS CONTRIBUIÇÕES PREVIDENCIÁRIAS PARA A CONCESSÃO DE APOSENTADORIA PELO REGIME PRÓPRIO DE PREVIDÊNCIA SOCIAL. CONCESSÃO DE APOSENTADORIA. ATO COMPLEXO. TERMO INICIAL DO PRAZO PREVISTO NO ART. 54 DA LEI 9.784/1999. AGRAVO REGIMENTAL A QUE SE NEGA PROVIMENTO. 
1. A contagem recíproca de tempo de serviço rural para a aposentadoria no serviço público (regime próprio) pressupõe o recolhimento das contribuições previdenciárias correspondentes. Precedentes: MS 28.917/DF, Rel. Min. Rosa Weber, Primeira Turma, DJe 28.10.2015; MS 28.668/DF, Rel. Min. Ricardo Lewandowski, Segunda Turma, Dje 11.06.2014; MS 28.929/DF, Rel. Min. Cármen Lúcia, Plenário, DJe 14/1/2011; MS 26.391, Rel. Min. Marco Aurélio, Plenário, DJe 6/6/2011; RE 600.582/RS, Rel. Min. Cármen Lúcia, Primeira Turma, DJe 21.2.2011. 
2. Os precedentes desta Suprema Corte tiveram por fundamento o art. 201, § 9º, da Constituição da República, que tratou, para efeito de aposentadoria, da possibilidade de contagem recíproca de tempo de contribuição na Administração Pública e na atividade privada, rural e urbana, o qual, embora tenha sido renumerado, constava da redação original da Constituição Federal como art. 202, § 2º.
3. In casu, não houve aplicação retroativa da EC nº 20/1998, tendo sido observado o entendimento firmado por esta Corte em relação à aplicação da legislação vigente por ocasião do preenchimento dos requisitos para a aposentadoria. 
4. O ato de aposentadoria de agentes públicos é complexo e somente se aperfeiçoa após o seu registro junto ao TCU. A partir desse momento é que começa a correr o prazo estabelecido pelo art. 54 da Lei nº 9.784/1999. 
5. Agravo regimental a que se NEGA PROVIMENTO” (MS 33482 Agr, Relator Min. Luiz Fux, Primeira Turma, julgado em 16/8/2016, DJe 31/8/2016) .
28. Considerando que a vigência da aposentadoria da interessada é posterior à edição da CF88 (mais precisamente 3/9/1996) , o recolhimento de contribuição previdenciária já era requisito necessário para a averbação de tempo rural quando de sua aposentação. Logo, tal argumento não merece prosperar.
29. Portanto, cabe proposta de julgamento pela ilegalidade do ato com recusa de seu registro. As alternativas de ação restantes à inativa para que sua concessão possa prosperar serão apresentadas ao final da análise do ato a seguir. 
Ato de Marli do Rocio Cordeiro de Souza (10792600-04-2010-000347-9) 
30. Conforme exposto anteriormente, foram averbados 1 ano, 2 meses e 1 dia de tempo de serviço insalubre no ato em tela. Explicitamente não foi averbado tempo de serviço rural. 
31. Em relação ao tempo insalubre, destaque-se que a inativa se aposentou no cargo de auxiliar de enfermagem, cuja atribuição, presumivelmente, envolve risco à saúde.
32. Dessa forma, conforme já apresentado no parágrafo 18, essa averbação encontra-se aderente à jurisprudência pacificada do Tribunal, em especial o Acórdão 2008/2006-TCU-Plenário, de relatoria do Ministro Walton Alencar Rodrigues
33. Logo, conclui-se que a averbação de tempo insalubre é regular. 
34. Entretanto, a averbação de tempo de serviço em empresa privada não corresponde à realidade da vida funcional da inativa. 
35. Foram averbados 16 anos, 9 meses e 17 dias de tempo de empresa privada no ato em tela. Entretanto, tal período corresponde à exata soma dos tempos de empresa privada e rural discriminados no ato analisado anteriormente (10792600-04-2005-000091-9) . 
36. Destaque-se, ainda, que não houve qualquer explicação do gestor ou do Controle Interno a respeito dessa mudança na discriminação dos tempos de serviço. O Controle Interno justificou seu parecer apenas em relação ao tempo insalubre.
37. Em sua defesa (peça 6) , já apresentada na análise do ato acima, a interessada em nenhum momento alegou que o tempo rural questionado em oitiva se tratava de tempo de empresa privada. Pelo contrário, juntou documentação do INSS afirmando que a averbação de tempo rural seria legal. 
38. Fica evidente, ante o exposto, que a UFPR discriminou equivocadamente os tempos de serviço da ex-servidora e, dos 16 anos, 9 meses e 17 dias de tempo de empresa privada, 4 anos, 7 meses e 20 dias são, na realidade, de labor rurícola.
39. Assim, e considerando que o argumento apresentado pela interessada em resposta à oitiva não merece prosperar, consoante o parágrafo 28, o ato ora em análise merece proposta de julgamento pela ilegalidade, com recusa de seu registro.
40. Com a exclusão dos 4 anos, 7 meses e 20 dias de tempo rural, erroneamente averbados como tempo de serviço em empresa privada, restam à inativa 25 anos, 2 meses e 16 dias de tempo de serviço averbados – suficientes para continuar aposentada, porém com o devido ajuste na proporcionalidade de seus proventos para 25/30 avos.
41. Alternativamente, a interessada pode efetuar o recolhimento, de forma indenizada, da contribuição previdenciária sobre o tempo de serviço rural e manter seus proventos à razão de 29/30 avos.
CONCLUSÃO
42. Tendo em vista a averbação de tempo de serviço rural sem a respectiva contribuição previdenciária para as ex-servidoras Rosemari Pulcides e Marli do Rocio Cordeiro de Souza, conclui-se que seus atos de concessão de aposentadoria merecem proposta de julgamento pela ilegalidade e recusa de seus registros.
43. As interessadas supracitadas podem continuar aposentadas, sendo necessário ajustar seus proventos às razões de 26/30 e 25/30, respectivamente. Opcionalmente, ambas podem recolher a contribuição previdenciária, de forma indenizada, sobre o tempo rural averbado, e manter os proventos em seus atuais valores.
44. Quanto ao ato do ex-servidor Valmor Quintino dos Santos, considerando que a averbação de tempo rural não influencia sua concessão, seu ato pode ser considerado legal e ter seu registro concedido.
PROPOSTA DE ENCAMINHAMENTO
45. Ante o exposto, e de conformidade com o preceituado no artigo 71, inciso III, da Constituição Federal c/c os arts. 1º, inciso V, e 39, inciso II, da Lei 8.443/92 e os artigos 1º, inciso VIII, e 260, §1º, do Regimento Interno do TCU, propõe-se:
 a) considerar LEGAL e conceder o registro do ato de concessão de aposentadoria de Valmor Quintino dos Santos (CPF: XXX.314.739-XX) ;
 b) considerar ILEGAIS e recusar o registro dos atos de concessão de aposentadoria de Marli do Rocio Cordeiro de Souza (CPF: 230.551.19-15) e Rosemari Pulcides (CPF: XXX.907.399-XX) ;
 c) dispensar a devolução dos valores indevidamente recebidos até a data da ciência pela Universidade Federal do Paraná - UFPR do Acórdão que vier a ser proferido, com base no Enunciado 106 da Súmula da Jurisprudência do TCU;
 d) determinar à UFPR, com fundamento no art. 45 da Lei 8.443/1992, que:
  d.1) esclareça às inativas Marli do Rocio Cordeiro de Souza (CPF: 230.551.19-15) e Rosemari Pulcides (CPF: XXX.907.399-XX) que podem permanecer aposentadas, tendo seus proventos ajustados à razão de 25/30 e 26/30 avos, respectivamente;
  d.2) informe às servidoras citadas no item acima (d.1) que seus proventos podem se manter nos valores atuais caso optem por recolher a contribuição previdenciária, de forma indenizada, sobre os períodos de atividade rural averbados, nos termos do Enunciado 268 da Súmula da Jurisprudência do TCU; 
 d.3) cadastre novos atos de aposentadoria para as interessadas descritas no item d.1, escoimados das irregularidades apontadas nos autos, nos termos do artigo 262, § 2º, do Regimento Interno do TCU e 19, § 3º, da Instrução Normativa TCU 78/2018;
  d.4) informe às interessadas o teor do Acórdão que vier a ser prolatado, encaminhando ao TCU, no prazo de trinta dias, comprovante da data de ciência pelos inativos, nos termos do art. 4º, § 3º, da Resolução-TCU 170/2004, alertando-as de que o efeito suspensivo proveniente de eventual interposição de recurso junto ao TCU não as exime da devolução dos valores indevidamente percebidos após a notificação, em caso de não provimento desse recurso.

8.1. Fernando Muniz Rebello (71.906/OAB-PR) e outros, representando Valmor Quintino dos Santos.

Procurador Rodrigo Medeiros de Lima.

APOSENTADORIA. AVERBAÇÃO DE TEMPO DE SERVIÇO RURAL SEM A CORRESPONDENTE CONTRIBUIÇÃO PREVIDENCIÁRIA. OITIVA. LEGALIDADE DE UM ATO E ILEGALIDADE DOS DEMAIS.

APOSENTADORIA (APOS)

Secretaria de Fiscalização de Pessoal (SEFIP).

Trata-se dos atos de concessão de aposentadoria a Marli do Rocio Cordeiro de Souza, Rosemari Pulcides e Valmor Quintino dos Santos, ex-servidores da Universidade Federal do Paraná.
Como identificado pela unidade técnica, o tempo de serviço informado nos atos em análise preveem a averbação de tempo de serviço rural, o que requer o correspondente recolhimento das respectivas contribuições previdenciárias, nos termos do art. 96, inciso IV, da Lei 8.213/1991 c/c o art. 45, §§ 3º e 4º, da Lei 8.212/1991. 
Em observância aos princípios do contraditório e da ampla defesa, e à vista da disciplina contida no Acórdão 587/2011-TCU-Plenário, promoveu-se a oitiva dos interessados.
Em sua defesa, Marli do Rocio Cordeiro de Souza arguiu que o tempo de serviço rural foi averbado pelo Instituto Nacional de Seguro Social (INSS) porque o recolhimento das contribuições previdenciárias somente teria passado a ser obrigatório em outubro de 1996, quando a contagem recíproca passou a constar da Lei 8.213/1991, enquanto o pedido de aposentadoria deu-se em março de 1996. 
A Sefip refuta tais alegações com o enquadramento legal da matéria, em que a servidora, vinculada ao Regime Próprio de Previdência Social e aposentada na vigência da Constituição Federal de 1988, deve comprovar a contribuição feita ao Regime Geral de Previdência Social. A compensação financeira entre os regimes é prevista no art. 96, inciso IV, da Lei 8.213/1991, que decorre do art. 201, § 9º, da Constituição Federal.
Assim, é errônea a informação contida no documento do INSS, haja vista que desconsidera o previsto na Constituição Federal sobre a compensação financeira entre os regimes. Ademais, como já assentado em deliberações do STJ, a emissão a averbação do tempo de serviço rural pelo INSS não afasta a necessária comprovação de contribuição previdenciária (AgRg no Recurso Especial 1.360.119-SP, Ministro Herman Benjamin, Segunda Turma, DJe de 12/6/2013) . 
Esse entendimento, reiteradamente confirmado pelo Superior Tribunal de Justiça e pelo Supremo Tribunal Federal, está pacificado por meio do Enunciado 268 da Súmula da Jurisprudência:
O tempo de atividade rural somente poderá ser averbado para fins de aposentadoria no serviço público se recolhidas as respectivas contribuições previdenciárias na época própria ou, posteriormente, de forma indenizada.
Valmor Quintino dos Santos também apresentou defesa. Aduziu que a supressão do tempo rural averbado não altera os fundamentos de sua aposentadoria (voluntária, com proventos integrais) , haja vista a efetiva comprovação de 36 anos, 4 meses e 9 dias de serviço. A Sefip concordou com o alegado.
Conclui, assim, pela legalidade do ato de aposentadoria de Valmor Quintino dos Santos e ilegalidade dos atos de Marli do Rocio Cordeiro de Souza e Rosemari Pulcides, no que contou com a anuência do Parquet.
Acolho os pareceres emitidos nos autos como razões para decidir.
Como restou demonstrado, o vício encontrado nos atos de aposentadoria de Marli do Rocio Cordeiro de Souza e de Rosemari Pulcides é sanável com o recolhimento das contribuições previdenciárias correspondentes, realizadas à época da atividade rural ou posteriormente, de forma indenizada, conforme entendimento firmado pelo item 9.4 do Acórdão 740/2006-TCU-Plenário, alterado pelo item 9.5 do Acórdão 1893/2006-TCU-Plenário.
Caso tal providência não se efetive, caberá à Universidade Federal do Paraná rever tais atos, com reflexo nos proventos percebidos pelas ex-servidoras. 
Ante o exposto, julgo legal o ato de aposentadoria de Valmor Quintino dos Santos e ilegais os atos de Marli do Rocio Cordeiro de Souza e de Rosemari Pulcides, e VOTO no sentido de que o Tribunal adote a deliberação que submeto à apreciação deste Colegiado.
TCU, Sala das Sessões Ministro Luciano Brandão Alves de Souza, em 12 de fevereiro de 2019.
WALTON ALENCAR RODRIGUES 
Relator